【裁判字號】    99,交易,324
【裁判日期】    990726
【裁判案由】    過失傷害
【裁判全文】
臺灣臺北地方法院刑事判決             99年度交易字第324號
公  訴  人  臺灣臺北地方法院檢察署檢察官
被      告  丙○○
上列被告因過失傷害案件，經檢察官提起公訴（99年度調偵字第
409 號），本院判決如下：
    主  文
丙○○無罪。
    理  由
一、本件公訴意旨略以：被告丙○○於民國98年6 月2 日上午10
    時20分許，駕駛其父所有之車牌號碼617-DF號營業用小客車
    ，沿臺北市○○區○○路由西往東方向行駛，行經臺北市○○區○○路與中華路口時，應注意轉彎車應讓直行車先行，
    且應注意車前狀況，以避免危險之發生，而依當時天候晴、
    日間自然光線、柏油路面、乾燥、無障礙物、視距良好，亦
    無不能注意情事，竟疏未注意，適其後方有告訴人甲○○騎
    乘車牌號碼171-CYF 號重型機車附載告訴人乙○○同向同車
    道行駛，被告疏未注意應讓告訴人甲○○先行而貿然左轉，
    告訴人甲○○見狀閃避不及，機車車頭撞及被告汽車之左前
    輪與左前車門部位，致告訴人2 人人車倒地，告訴人甲○○
    因而受有右股骨幹骨折之傷害，告訴人乙○○則受有右側股
    骨骨幹骨折、右肘開放性傷口併異物置留、頭部外傷等傷害
    ；因認被告丙○○涉犯刑法第284 條第1 項前段過失傷害罪
    嫌。
二、證據能力之判斷：
  (一)被告丙○○除認為告訴人甲○○所言不實外，對於下列各項
    證據方法，均未爭執其證據能力，並同意作為證據（見本院
    卷第12頁反面），本院審酌其作成時之情況，認為並無不適
    當之情事，均得作為證據，合先敘明。
  (二)告訴人甲○○於99年4 月20日檢察官偵訊時所述車禍發生經
    過，係經具結後而為陳述（見99年度調偵字第409 號卷第6
    至8 頁），依刑事訴訟法第158 條之3 、第159 條之2 第2
    項規定，自有證據能力，至於其證述是否可採，係證明力之
    問題，詳後述。
三、按犯罪事實應依證據認定，無證據不得推定其犯罪事實，又
    不能證明被告犯罪者，應諭知無罪之判決，刑事訴訟法第15
    4 條、第301 條第1 項分別定有明文。又認定犯罪事實所憑
    之證據，雖不以直接證據為限，間接證據亦包括在內，然而
    無論直接證據或間接證據，其為訴訟上之證明，須於通常一
    般之人均不致有所懷疑，而得確信其為真實之程度者，始得
    據為有罪之認定，倘其證明尚未達到此一程度，而有合理之
    懷疑存在而無從使事實審法院得有罪之確信時，即應由法院
    為諭知被告無罪之判決，最高法院著有76年臺上字第4986號
    判例可資參照。
四、訊據被告丙○○固不否認伊未考領駕駛執照，於前揭時、地
    駕駛其父之營業小客車與甲○○騎乘之機車發生碰撞車禍，
    甲○○及其搭載之乘客乙○○因此受傷等事實，然堅決否認
    其駕駛行為有何過失，辯稱：告訴人甲○○說謊，當時伊要
    左轉，車速很慢，告訴人車速度很快，行駛在禁行機車道，
    是告訴人機車車頭撞到伊汽車車身，伊左轉時有看後照鏡，
    沒有看到告訴人機車，告訴人突然衝出，是告訴人甲○○之
    過失等語（見本院卷第12頁反面）。而公訴意旨認為被告涉
    有過失傷害罪嫌，無非以：被告之供述、告訴人甲○○之指
    述、診斷證明書、道路交通事故現場圖、道路交通事故補充
    資料表、道路交通事故調查報告表、交通事故照片19張、臺
    北市政府警察局交通警察大隊道路交通事故初步分析研判表
    ，為其論據。
五、經查：
  (一)被告駕駛其父所有之營業小客車，於前揭時間行經前揭交岔
    路口時，進入路口左轉之際，告訴人甲○○騎乘機車搭載告
    訴人乙○○，機車車頭撞及被告汽車左前輪與左前車門之間
    ，甲○○、乙○○2 人因撞擊力而彈起落地，甲○○、乙○○經送臺北市立聯合醫院和平院區急救，醫師診斷結果，甲○○受有右股骨幹骨折，經手術鋼釘固定，宜使用柺杖助行
    約半年，乙○○受有右側股骨骨幹骨折、右肘開放性傷口併
    異物置留、頭部外傷等傷害，經手術復位固定及異物取出等
    事實，為被告所不爭，並經告訴人甲○○證述屬實（見99年
    度調偵字第409 號卷第7 頁），且經警據報到場後，繪製道
    路交通事故現場圖、拍攝現場照片、車損照片共17張及臺北
    市立聯合醫院和平院區診斷證明書2 份附卷足稽（見99年度
    偵字第1588號卷第21頁、第30至38頁、第15、18頁），應堪
    認定。被告既以前揭情詞置辯，則本案爭點在於：(1)被告汽
    車、告訴人機車於碰撞發生前之行向為何？(2)被告是否應注
    意告訴人甲○○之機車？
  (二)依道路交通事故現場圖標示之2 車車禍後停放地點及碎片掉
    落位置，可以推知被告汽車與告訴人甲○○機車已過西藏路
    、中華路交岔路口之中央，在偏東、偏北位置始發生碰撞（
    見99年度偵字第1588號卷第21頁），且係告訴人甲○○機車
    車頭撞及被告汽車左前輪與左前車門間之位置，亦有車損照
    片附卷可考（見99年度偵字第1588號卷第32至36頁），此亦
    為告訴人甲○○所證實無誤（見本院卷第33頁），則被告辯
    稱伊當時自西藏路西往東方向內側車道左轉中華路往北方向
    等情，應可採信。告訴人甲○○固證稱被告當時行駛車道：
    「我感覺他自我右側過來，突然左轉」、「（問：計程車本
    來在外側車道？）一定是在外側車道，在機車道那個部分，
    但我不知道計程車是從路口衝出來還是從機車道冒出來。計
    程車冒出來時我已經進入交叉路口中間」云云（見第7 頁、
    本院卷第33頁），並繪圖附卷（見本院卷第36頁），倘依甲○○此部分證述，被告原係行駛西藏路西往東方向外側車道
    ，待進入西藏路與中華路交岔路口後，突然左轉往中華路往
    北方向行駛，乃與告訴人直行西往東方向之機車發生碰撞。
    然而，對照甲○○又證稱：「……我騎在機車道，但是前面
    有台車擋住，我就往第二線道騎出去，但第二線道也有車，
    我就騎在第二與第三的中間……」、「外側車道的車是大車
    ，中間車道的是家庭用的房車」（見本院卷第33頁、第34頁
    反面、第35頁），告訴人乙○○亦證稱：「我們騎的是外車
    道，因為外車道前面有車，我們就切進去中車道，因為中車
    道也有車，我們就靠內側騎」、「（問：那時西藏路上有塞
    車嗎？）有一點車」、「我只有印象是前面有車擋住」（見
    本院卷第41頁、反面），綜合甲○○、乙○○所言，當時西
    藏路西往東方向車流已開始前行，且渠等均確認當時外側車
    道、中間車道均有汽車直行，甲○○為躲避前方車潮乃往內
    側變換車道。既然如此，倘被告自原本行駛之外側車道突然
    左轉，勢必會先與外側車道、中間車道或內側車道直行之車
    輛發生碰撞，顯不可能左轉至中央分隔島附近始與告訴人機
    車發生碰撞。告訴人甲○○所述被告行向在當時車流狀況下
    不可能發生，應非事實。
  (三)被告既係在西藏路西往東方向內側車道左轉中華路往北方向
    ，則告訴人甲○○之行向如何？告訴人甲○○雖稱伊騎在內
    側車道與中間車道間之車道線上，見被告車輛突然衝出故往
    左閃避云云（見本院卷第33頁），惟依前道路交通事故現場
    圖所標示2 車碰撞位置已在該交岔路口偏北、幾近對向車道
    之處，縱告訴人甲○○見被告汽車後向左閃避，但中間車道
    與此碰撞位置相隔1 個內側車道、超過3 公尺之距離，甲○○應有足夠時間反應煞車，但此間並無任何煞車痕，有現場
    圖及現場照片可考（見99年度偵字第1588號卷第21頁、第30
    至32頁），實與常理不合。況經本院詢諸甲○○何以前向檢
    察官稱騎在中間車道，又改稱騎在2 車道中間？甲○○坦承
    ：「我之前說中間車道是為了想要減輕自己的責任」（見本
    院卷第34頁反面），則甲○○就此部分陳述，恐有為求減免
    自己責任而虛偽陳述之虞，其憑信性已然存疑。本院認為依
    照2 車碰撞地點及現場跡證判斷，應可合理推認告訴人甲○○當時騎在內側車道，見被告車輛左轉而煞車不及，撞及被
    告車輛左前車門附近。至於乘客乙○○雖稱甲○○騎在中間
    車道靠內側車道線附近云云，但繼又稱：「綠燈就騎出去，
    騎出去的時候是不是還保持在中間車道內，我就沒有印象，
    過沒多久就發生車禍」（見本院卷第41頁），是乙○○無法
    確認甲○○當時行駛之車道為何；且乙○○就當時機車車速
    、有無煞車、有無閃避、2 車碰撞部位、被告車輛是從右方
    來還是後方來等問題，均答稱不知（見本院卷第42至43頁）
    ，則乙○○既無法具體確認當時事發經過，自難憑其證詞作
    為本案事實之證據基礎。
  (四)綜上，被告當時在最內側車道進行左轉彎，而告訴人騎乘機
    車駛入最內側車道之行為，應堪認定。基此，被告是否應注
    意告訴人機車？按所謂信賴原則，在道路交通事故之刑事案
    件上，係指參與交通行為之一方，遵守交通法規秩序，得信
    賴同時參與交通行為之對方或其他人，亦必會遵守交通法規
    秩序，不致有違反交通法規秩序之行為發生，因此，對於對
    方或其他人因違反交通法規秩序之行為所導致之危險結果，
    即無注意防免之義務，從而得以免負過失責任（最高法院86
    年度台上字第2462號判決要旨參照）。轉彎車固應讓直行車
    先行，惟按機器腳踏車在未劃分快慢車道之道路，得在最外
    側二車道行駛，內側車道設有禁行機車標誌或標線者，應依
    兩段方式進行左轉，不得由內側或其他車道左轉，道路交通
    安全規則第1 項第1 款、第2 項第1 款分別定有明文。本案
    車禍發生地點西藏路西往東方向車道既未劃分快慢車道，且
    內側車道有禁行機車標誌，有道路交通事故調查報告表及衛
    星照片在卷可稽（見99年度偵字第1588號卷第26頁、本院卷
    第48頁），則告訴人甲○○騎乘機車應在最外側二車道行駛
    ，倘須左轉，應以兩段方式進行左轉彎，不得駛入最內側之
    禁行機車道。因此，被告在西藏路西往東方向最內側車道進
    行左轉彎之際，無從預期告訴人甲○○騎乘機車直行最內側
    車道。尤其，告訴人甲○○當時因趕往滬江高中，見前方有
    汽車擋路，乃由最外側車道變換至中間車道、再變換至最內
    側車道之駕駛行為，經甲○○、乙○○證述明確（見本院卷
    第33頁、第40頁反面、第41頁），甲○○亦自承當時車速約
    時速50至55公里（見本院卷第34頁），可見告訴人甲○○當
    時為求超車，快速穿梭於汽車與汽車間之縫隙，並騎入禁行
    機車之最內側車道。甲○○如此快速穿梭車與車間並駛入禁
    行機車道之行為，已然違反前揭道路交通安全規則明定之交
    通法規秩序，從而，被告在最內側車道準備左轉彎之際，實
    難預期告訴人甲○○騎乘機車在最內側車道且自汽車與汽車
    間之縫隙快速鑽出。因此，揆諸前揭最高法院判決意旨，被
    告對於告訴人甲○○因違反交通法規秩序之行為所導致之危
    險結果，應無注意防免之義務，亦即，不得令被告負過失責
    任。
  (五)至於汽車駕駛人，無駕駛執照駕車，因而致人受傷或死亡，
    依法應負刑事責任者，加重其刑至二分之一，道路交通管理
    處罰條例第86條第1 項固有明文。然汽車駕駛人「無駕駛執
    照駕車」，尚非即謂為有過失，仍應具體審認被告駕駛行為
    有何注意義務之違反。自不得僅因被告無照駕駛而逕認被告
    就本案車禍之發生應負過失責任，應予辨明。
六、綜上，被告於前揭時、地駕車左轉彎之際，既遭告訴人甲○○騎乘機車行駛在禁行機車道突然急速衝出撞及其左前輪與
    左前車門間，實難謂被告有何注意義務之違反，核與刑法第
    284 條第1 項前段過失傷害罪之構成要件不符，自難逕以該
    罪相繩，此外，復查無其他積極證據足資認定被告有何過失
    傷害之犯行，自不能證明其犯罪，應為無罪判決之諭知。
據上論斷，應依刑事訴訟法第284 條之1 、第301 條第1 項，判
決如主文。
本案經檢察官葉芳秀到庭執行職務。
中    華    民    國    99    年    7     月    26    日
                  刑事第六庭  法  官  林晏如
上正本與原本無異。
如不服本判決，應於判決送達後10日內向本院提出上訴狀（應抄
附繕本）。告訴人或被害人如對於本判決不服者，應具備理由請
求檢察官上訴，其上訴期間之計算係以檢察官收受判決正本之日
期為準。
                              書記官  楊盈茹
中    華    民    國    99    年    7     月    27    日

司法院資訊處製作；財團法人民間司法改革基金會備份。
